臺灣嘉義地方法院刑事判決　　　　　　　　　　　　　九十三年度易字第一九四號
　　公　訴　人　臺灣嘉義地方法院檢察署檢察官
　　被　　　告　乙○○
　　選任辯護人　何文通律師
右列被告因詐欺案件，經檢察官聲請簡易判決處刑（九十一年度偵字第四六七六號）
，本院改依通常程序判決如左：
    主  文
乙○○無罪。
    理  由
一、公訴意旨略以：被告乙○○於民國八十四年九月間至八十五年十一月間，因經營
    事業失敗，所開立之支票遭退票金額達新台幣（下同）三百餘萬元，至八十九年
    間，尚積欠他人近百萬，明知其已無資力，為求獲得養雞飼料來源，先於八十九
    年六月間，以現金向告訴人甲○○所經營之永新實業廠股份有限公司（下稱永新
    公司），購買十六萬餘元之飼料後，已無資力購買鉅額飼料，為求取信於告訴人
    ，先於同年七月二十八日，委請好友李宗榮（業經檢察官另為不起訴處分）以己
    名義至安泰商業銀行股份有限公司嘉義分行為其辦理帳號為000000000
    00000號之支票存款戶頭，領得該帳號之支票後，即由被告自己支配管理使
    用，竟基於意圖為自己不法所有之犯意，於同年七月底至八月初某日，至告訴人
    位於嘉義縣朴子市鴨母寮十三之五十六號處，給付八十九年七月份飼料款時，對
    告訴人稱該帳號為其幕後股東所有，信用可資保證之詐術，使告訴人不疑有他陷
    於錯誤後，繼續給付同年八、九、十月份之飼料，直至十月二十五日被告所給付
    支票跳票後，告訴人始知受騙，共計詐騙金額二百七十萬五千六百二十二元、飼
    料重量共二十八萬二百三十公斤，因認被告涉犯刑法第三百三十九條第一項之詐
    欺取財罪嫌。
二、按被告未經審判證明有罪確定前，推定其為無罪。犯罪事實應依證據認定之，無
    證據不得認定犯罪事實；又不能證明被告犯罪者，應諭知無罪之判決；刑事訴訟
    法第一百五十四條、第三百零一條第一項分別定有明文。又犯罪事實之認定，應
    憑真實之證據，倘證據是否真實尚欠明確，自難以擬制推測之方法，為其判斷之
    基礎；而認定犯罪事實之證據係指足以認定被告確有犯罪行為之積極證據而言，
    該項證據自須適合於被告犯罪事實之認定，始得採為斷罪資料，最高法院五十三
    年著有臺上字第六五六號、二十九年上字第三一０五號著有判例可資參照。且刑
    事訴訟上證明之資料，無論其為直接或間接證據，均須達於通常一般之人均不致
    有所懷疑，而得確信其為真實之程度，始得據為有罪之認定，若其關於被告是否
    犯罪之證明未能達此程度，而有合理懷疑之存在，致使無從形成有罪之確信，根
    據「罪證有疑，利於被告」之證據法則，即不得遽為不利被告之認定，亦有最高
    法院七十六年度臺上字第四九八六號判例可稽。
三、公訴意旨認被告涉犯前開詐欺取材罪嫌，係以：「上開犯情業經甲○○、其妻陳
    秀蓮、詹文調、李應義等人證述明確，且證人李宗榮亦證稱：曾告知乙○○自己
    開的票自己負責等語，並有李宗榮開立上開支票帳戶之資料乙份、送貨回單等資
    料乙份、被告所開立予甲○○之支票共八紙、該支票帳戶對帳單乙紙、代收飼料
    數量及金額明細表乙紙、被告乙○○開予他人之支票五紙、關於被告乙○○票據
    信用資料明細表乙份等資料在卷可查。被告乙○○好友李宗榮雖稱：係自己開立
    帳戶，僅將支票幾張交由乙○○使用等語，然李宗榮開立帳戶時所留電話為被告
    乙○○所有、該帳戶開立之支票皆由被告乙○○所開立，亦為乙○○所不否認，
    顯見該支票帳戶實際使用人為被告乙○○，非李宗榮，被告乙○○與李宗榮所言
    顯非實在，其辯顯係卸責或袒護之詞」等情為主要論據。
四、訊據被告固不否認公訴意旨所指向告訴人購買養雞飼料，並以案外人李宗榮之支
    票支付價款，嗣後支票並未兌現等事實，惟堅詞否認有何詐欺之犯行，辯稱：係
    因當時雞價突然下跌造成虧損，並非有意詐騙，沒有詐欺之犯意等語。本院經查
    ：
（一）公訴意旨所據之人證部分：
  １、公訴意旨固以證人即告訴人甲○○、證人陳秀蓮（告訴人之妻）、詹文調、李
      應義（以上二人為被告所雇用之養雞工人）、李宗榮等人於偵查中之陳證內容
      為論罪之依據；但查，上述證人五人於偵查中之證述情節，均係有關被告向告
      訴人購買養雞飼料、以案外人李宗榮名義之支票支付價金、嗣後支票未獲兌現
      等事實，此部分事實，被告（及辯護人）於審判中並未爭執，至於被告是否施
      用詐術？告訴人如何陷於錯誤？上開證人五人之證詞，尚無法作為佐憑；換言
      之，上開證人之證詞，至多僅足做為本案構成要件相關之客觀事實是否存在之
      依據，至於被告有無詐欺之犯意，上開證人之證詞尚非堅強有力之證據資料。
  ２、公訴意旨所據之物證及書證部分：
      公訴意旨所據之支票帳戶之資料一份、送貨回單等資料一份、被告所開立予告
      訴人之支票共八紙、該支票帳戶對帳單一紙、代收飼料數量及金額明細表一紙
      、被告開予他人之支票五紙、關於被告乙○○票據信用資料明細表一份等資料
      ，亦與前述人證同，均係做為被告確有向告訴人購買飼料，以案外人李宗榮支
      票付款，嗣後未獲兌現等客觀事實之憑據，尚不足據為被告確有詐欺犯意之證
      據資料。
（二）犯罪之成立，需有責任能力之行為人實施構成要件該當之客觀行為，且行為人
      對於該構成要件事實具有主觀之犯意，始足當之；易言之，必須犯罪要件之主
      觀要件與客觀要件均具備，始足課以行為人相當之罪責。被告對於本案相關購
      貨、交付支票、支票未兌現等客觀事實，均不否認，業如前述，是本案主要審
      究之關鍵，厥為被告主觀上是否有詐欺取財罪之故意。
（三）公訴意旨以被告向告訴人購買養雞飼料前即有進百萬之負債（實際上偵、審中
      之卷證資料為七、八十萬元，見發查卷第五五頁、本院審理卷第五七頁），因
      認被告明知已無資力而故意施用詐術乙節。經查，被告向告訴人購買養雞飼料
      前之償債能力固然是被告有無施用詐術故意之判斷因素，但仍應分別情形以觀
      ；倘被告業已積欠他人債務，無積極用途，復向告訴人借用款項花用、支付其
      他債款，因被告已可預見無法償付告訴人債款，故基此認定被告借款時即有詐
      欺之犯意，即屬合理；反之，被告雖有負債，但因積極用途、經營事業而告貸
      或購買物品，嗣後因故無法支付債款或貨款，尚不得遽認被告有詐欺之犯意，
      仍應參酌其他客觀因素，始足認定。若謂有負債之人向他人告貸而無法按期還
      款或以支票向他人購物而嗣後無法兌現支票，均應認定為詐欺，則無異剝奪負
      債之人所有經濟行為之自由，如此詮釋，顯非法律規範之精神與意旨所在；尚
      且，若謂負債之人因另行舉債或經營事業因故無法清償債款，即觸犯詐欺罪名
      ，則無異限制負債之人「東山再起」、轉虧為盈之機會。本院因認不得僅因被
      告向告訴人購買養雞飼料前有負債即推論被告必有詐欺之犯意。
（四）至公訴意旨所指被告以案外人李宗榮名義之支票給付貨款而未兌現乙節。經查
      ，支票為有價證券，本具流通性，被告以他人為發票人名義之支票（借用他人
      支票）支付貨款，本為支票之正常使用途徑，且被告亦於支票背面蓋印背書（
  此有支票影本在卷可稽），與一般交易流程亦無差異，是單就被告借用案外人
      李宗榮名義為發票人之支票並背書轉讓予告訴人給付貨款而言，並無法認定與
      詐欺之要件相符，不得僅因被告借用他人票據付款即認其有詐欺之犯意。
（五）被告與告訴人從事交易之初，業已現金支付十六萬餘元貨款之事實，業具被告
      與告訴人分別陳述在卷，若謂被告與告訴人交易之初即存詐騙之犯意，被告何
      需以現金支付上開金額不算少之貨款。且被告係向告訴人購買養雞飼料，告訴
      人之飼料亦確實運交被告經營之養雞場之事實，業據證人詹文調、李應義及告
      訴人分別證稱及陳述明確，且送貨單影本附卷可參，足見被告係有心經營養殖
      業，而非蓄意詐騙告訴人之飼料；參以被告在其所飼養之雞隻成熟後，亦將用
      餘飼料二千二百八十公斤退回告訴人之情，有告訴人提出之「代收飼料數量及
      金額明細表」影本一件（見他字卷第六八頁）在卷可稽，倘被告有意詐騙告訴
      人所有之飼料，豈有將用餘飼料退回告訴人之理。
（六）至被告辯稱因雞價下滑而虧損，以致於無法兌現前開支票款乙節。本院經查，
      被告係於八十九年六月間開始向告訴人購買飼料飼養幼雞，飼養期間三個多月
      ，於十月初出售所飼養之成雞，此業據被告供陳在卷且與證人詹文調、李應義
      陳述情節亦屬相符，對照被告飼養雞隻之八十九年度與前一年度全國家禽產地
      平均價格，其中嘉雲區有色雞在八十八年六至九月的每月單價分別是每台斤四
      三‧五七元、三三‧一七元、二七‧一九元、二二‧八三元，而八十九年度相
      同月份之單價則為每台斤一七‧一七元、一八‧一九元、二０‧四二元、一九
      ‧三三元之事實，有嘉義縣養雞協會九十三年九月十六日嘉雞協益字第九三０
      ０二號函及所附八八、八九年度家禽產地平均價格表各一件附卷可參（見本院
      卷第四０至四二頁），堪認被告飼養出售雞隻之時期，雞隻產地價格確有明顯
      下滑情勢。從而被告所辯係因雞價下跌虧損以致無法兌現支票，其無意詐騙等
      語，尚非無據。
（七）綜上所述，公訴意旨所指被告涉犯詐欺罪嫌之證據資料，僅足認定被告確實在
      負債之經濟狀況下，向他人借用支票支付告訴人養雞飼料之價款，嗣後支票未
      獲兌現等客觀事實，至被告究竟有無詐欺之犯意，公訴意旨所據之證據資料，
      尚無法使本院得被告確有詐欺故意之心證；參以被告在交付前開支票前，業已
現金支付告訴人十六萬餘元，飼養結束後，並將用餘飼料退回告訴人，而被告
      飼養及出售雞隻時期，又恰逢雞價下跌，以致被告無法兌現上開支票等情，被
      告所辯其無意詐騙、無詐欺犯意等語，即屬有據。此外，復查無其他積極事證
      足認被告有何公訴意旨所指之詐欺取財犯行，不能證明被告犯罪，自應為被告
      無罪之諭知。至被告積欠告訴人貨款及票據債務部分，合應由告訴人循民事途
      徑另為請求，附此敘明。
據上論斷，應依刑事訴訟法第三百零一條第一項前段，判決如主文。
本案經檢察官朱介斌到庭執行職務
中      華      民      國    九十三    年      九      月    二十九    日
                                      臺灣嘉義地方法院刑事第二庭
                                          審判長法  官  許兆慶
                                                法  官  廖政勝
                                                法  官  林坤志
右正本證明與原本無異。
如不服本判決，應於判決送達後十日內向本院提出上訴狀( 應附繕本 )。告訴人或被
害人如對於本判決不服者，應具備理由請求檢察官上訴，其上訴期間之計算係以檢察
官收受判決正本之日期為準。
中      華      民      國    九十三    年      九      月    二十九    日
                                                書記官  江芳耀
